【裁判字號】    89,易,150
【裁判日期】    890411
【裁判案由】    恐嚇取財
【裁判全文】
臺灣雲林地方法院刑事判決                          八十九年度易字第一五號
    公  訴  人  臺灣雲林地方法院檢察署檢察官
    被      告  甲○○
    指定辯護人  本院公設辯護人  丁○○
右列被告因恐嚇取財案件，經檢察官提起公訴（八十九年度偵字第一八二號），本院
判決如左：
    主  文
甲○○連續意圖為自己不法所有，以脅迫至使不能抗拒，而使他人交付其物，累犯，
處有期徒刑伍年。扣案之玩具手槍壹支沒收之。
    事  實
一、甲○○前因違反麻醉藥品管理條例案件，經法院判處有期徒刑十月，於民國八十
    六年七月二十三日執行完畢。其又基於意圖為自己不法所有之概括犯意，於八十
    八年十二月十四日凌晨二時許，攜帶其所有不具殺傷力之金屬玩具手槍一支，至
    雲林縣虎尾鎮○○路「高桿撞球場」，於櫃檯店員戊○○至樓下時，甲○○即自
    腰間取出該槍枝脅迫戊○○將店裡櫃檯內之錢財全部交出來，否則要拿槍將店裡
    之人掃掉，至使戊○○心生畏懼並不能抗拒，而與甲○○同至該球場櫃檯取出現
    金新台幣（下同）一萬七千元交給甲○○，甲○○得款後始離去。於隔日（十二
    月十五日）凌晨二時許，甲○○又持上開槍枝至虎尾鎮○○路一號「丸九超級市
    場」，於門外遇見該店店員己○○，甲○○即問己○○店內有多少現金，己○○
    反問甲○○要作什麼，甲○○回稱要搶劫，即從腰部取出上開槍枝並拉槍機，脅
    迫己○○進入店內打該櫃檯收銀機取出財物，至使己○○心生畏懼亦無法抗拒，
    甲○○便搭著己○○肩膀進到收銀機櫃檯時，另一店員乙○○即向前詢問甲○○
    何事，甲○○為使乙○○知道其攜有槍枝而脅迫之，又向前以攜於肚前腰帶之上
    開槍枝頂撞乙○○，乙○○因觸碰到該槍枝，亦心生畏懼致不能抗拒之情況下而
    立於一旁，此時己○○將收銀機打開準備交出財物之際，因收銀機打開時發出「
    噹」一聲，甲○○誤以為己○○觸碰警鈴而倉皇離去，致強盜未遂。嗣經「高桿
    撞球場」及「丸九超級市場」分別報警處理，甲○○始到警局投案。
二、案經雲林縣警察局虎尾分局報告臺灣雲林地方法院檢察署檢察官偵查起訴。
    理  由
一、訊據被告甲○○矢口否認有強盜犯行，辯稱：伊在高桿撞球場時有喝酒，是跟戊○○開玩笑，並未說要掃掉店裡之人，戊○○會拿錢出來，是因為伊喝醉酒，戊○○才會害怕，在丸九超級市場伊並未拿槍出來，亦未搶劫云云。然查：又揭犯
    罪事實業據被告於警訊中坦白不諱，核與證人戊○○、己○○、乙○○於警訊及
    本院庭訊中所證情節相符，並有扣案之玩具手槍一支足資佐證，及該玩具手槍之
    鑑定報告書在卷足參。而該手槍經勘驗結果發現，確係金屬製手槍，材質頗重，
    就其外觀而言，不必細看即可使一般人認為係可發射子彈之手槍無誤，是在客觀
    上，該槍已足使一般人心生畏懼而不能抗拒，就被害人主觀上而言，證人戊○○
    、己○○、乙○○均於本院證稱其等見到被告以該槍脅迫，確係心生恐懼而不敢
    反抗等語屬實。而被告在警訊中自白犯罪並未有何違反其任意性之處，亦據證人
    丙○○即查獲警員證述甚明，其對本院提示其在警訊中之自白而請教何以如此時
    ，亦無言以對，足認該自白係出自被告真意，被告於本院初次庭訊中並坦承持槍
    脅迫己○○一事為真，益足徵其然。至證人戊○○事後於偵查及本院庭訊中證稱
    伊見到被告將手放在腰部，說話比較大聲而感到害怕，即將錢交給被告，並不知
    被告腰部放有何物，亦不清楚被告說要將店掃掉之話是何意云云，不僅前後矛盾
    ，且與常情有悖，其對警訊中之證詞並稱係在害怕中腦筋空白所證述云云，亦為
    證人丙○○所否認，並證稱證人戊○○於警訊時意識清楚，筆錄是由證人看過才
    簽名等語，核與證人戊○○證明上開警訊筆錄係在看過後才簽名一節相符，本院
    自應以證人戊○○在警訊中之證詞為可採。而被告與證人戊○○事後達成和解，
    有和解書一份在卷可稽，證人戊○○基於原諒被告之心態，而為上開迴護被告之
    言詞，並不令人意外。再者，被告雖於丸九超級市場未強盜得款，但並不能否定
    其未著手強盜。本件事證明確，被告持槍脅迫之犯行堪以認定，自應依法論科。
二、指被告以酷似真槍之玩具槍按住被害人，脅迫被害人交付財物．．．主觀上具有
    強盜之犯意，客觀上其行為不達於使他人不能抗拒之程度，核被告所為，係犯刑
    法第三百二十八條第一項之普通強盜罪。公訴意旨忽略被告於警訊中業已明白使
    用強盜字眼表達其犯行，及證人戊○○於警訊中、證人己○○、乙○○於警訊偵
    查中之證詞，而認被告係犯同法第三百四十六條第一項、第三項之恐嚇取財罪，
    顯有未洽，但起訴事實相同，本院自應變更起訴法條。又被告持槍脅迫被害人己○○、乙○○之行為，以時間空間觀察，乃本於單一犯意接續為之，為接續犯、
    又被告所攜帶之槍枝客觀上並不具殺傷力，有上開槍枝鑑定報告書在卷足憑，外
    觀亦無尖突之處，體積尚屬短小，法院自不能以其為手槍，即認該物客觀上對人
    身安全足生危害之兇器，併此敘明。另被告先後二次強盜犯行，時間緊接，方法
    相同，分別觸犯刑法第三百二十八條第一項之強盜既遂、第三項、第一項之強盜
    未遂罪，所觸犯罪名構成要件相同，顯係基於概括犯意而為，應依連續犯規定論
    以一強盜既遂罪，並加重其刑。又被告前因違反麻醉藥品管理條例案件，經法院
    判處有期徒刑十月，於八十六年七月二十三日執行完畢，有台灣雲林地方法院檢
    察署刑案資料查註紀錄表在卷足徵，其於五年內再犯本案，為累犯，依法遞加重
    其刑。爰審酌被告於本院審理中向法官供明出於一時糊塗才犯本案，信其尚非毫
    無悔意，又與被害人戊○○、乙○○、己○○等人達成和解，有和解書二份在卷
    足參，足認被害人已不願追究，惟其並無工作，據其所供明確，整日無所事事，
    品行確有不端，且持酷似具有殺傷力真槍之玩具手槍行搶，顯見其惡性不輕，對
    被害人心理所生危害甚鉅，並強盜所得財物之多寡等一切情狀，量處如主文所示
    之刑。至扣案之玩具手槍一支，為被告犯罪所用之物，並為其所有，亦據被告所
    供甚明，自應依法宣告沒收之。
三、按懲治盜匪條例行憲前之抗戰時代（民國三十三年四月八日）由國民政府公佈，
    其中第十條規定：「本條例施行期間定為一年，必要時得以命令延長之。」惟次
    年（民國三十四年）四月七日該條例施行期滿前，並未以命令延長，遲至同年四
    月二十六日，始由國民政府令：「自期滿之日起，展限一年。」如此，每年以命
    令延長，至民國四十六年為止，共延長十三次，類似民國三十四年在施行期滿後
    仍以命令溯及延長之情形，尚有民國三十七年、三十八年、三十九年三次；至民
    國四十六年，立法院認為：「（懲治盜匪條例）第十條定施行期間為一年，原期
    迅收遏止盜匪之效，但實際上本條例每年一度以命令延長，已達十餘年，顯已失
    該條規定之本意，莫如一併刪除，俟將來治安情況改善，本條例確無施行之必要
    時，再予廢除，較為得體。」，致懲治盜匪條例由限時法變為一般法，然依中央
    法規標準法第二十三條：「法規定有施行期限者，期滿當然廢止，不適用前條之
    規定，但應由主管機關公告之。」，則條文既稱：「當然廢止」，顯然不以「公
    告」為廢止要件，故但書要求公告，不過是訓示規定而已；另中央法規標準法與
    法律廢止條例分別於五十九年八月三十一日及四十一年十一月二十日公佈施行，
    縱使認為不適用於前述三十四年至四十年限時法時期之懲治盜匪條例，但限時法
    屆期當然廢止之法理，實屬法理之當然，無須法律明文。準此可知，懲治盜匪條
    例於三十三年四月八日制定時為限時法，明定施行期間一年，惟卻未於期滿前以
    命令延長，故懲治盜匪條例於三十四年四月八日期滿時已經失效，雖然嗣後國民
    政府有於同年四月二十六日以命令延長一年，然因懲治盜匪條例既已失效，故以
    該授權命令延長懲治盜匪條例施行期間之規定，亦同樣失效。又雖然懲治盜匪條
    例施行至今，曾經多次大法官會議解釋、及修法，然大法官會議及修法，僅係對
    於其中部份法條做解釋或修改，並未重新立法賦予該條例新生命，然因既已失效
    之法律，當然不會因為經過部份修法或大法官會議解釋，亦無可能因已被施行一
    段期間而形成習慣法（罪刑法定主義），而使該失效之法律復活，因此懲治盜匪
    條例應當業已失效。法院對於已失效之上開法律自無適用之餘地，自應回歸刑法
    以求法律之正確適用，併此敘明。
據上論斷，應依刑事訴訟法第二百九十九條第一項前段、第三百條，刑法第五十六條
、第三百二十八條第一項、第四十七條、第三十八條第一項第二款，判決如主文。
中      華      民      國      八十九      年      四    月    十一    日
                                        臺灣雲林地方法院刑事第一庭
                                            法  官  侯  廷  昌
右正本證明與原本無異。
如不服本判決，應於判決送達後十日內向本院提出上訴狀( 應附繕本 )。
                                            書記官  陳  美  華
中      華      民      國      八十九      年      四    月    十一    日
附錄法條：刑法第三百二十八條第一項
意圖為自己或第三人不法之所有，以強暴、脅迫、藥劑、催眠術或他法，至使不能抗
拒，而取他人之物或使其交付者，為強盜罪，處三年以上十年以下有期徒刑。
以前項方法得財產上不法之利益或使第三人得之者，亦同。
第一項及第二項之未遂犯罰之。


司法院資訊處製作；財團法人民間司法改革基金會備份。
